【裁判字號】    97,重上更(一),66
【裁判日期】    980707
【裁判案由】    遷讓房屋等
【裁判全文】
臺灣高等法院民事判決              97年度重上更(一)字第66號
上訴人      戊○○
（即附帶被上訴人）
訴訟代理人  陳適庸律師
被上訴人    丙○○
（即附帶上訴人）
訴訟代理人  林富村律師
上列當事人間遷讓房屋等事件，上訴人對於中華民國94年6月27
日臺灣臺北地方法院94年度北重訴字第1號第一審判決提起上訴
，被上訴人為附帶上訴，經最高法院第一次發回更審，本院於98
年6月23日言詞辯論終結，判決如下：
    主  文
原判決（除已撤回及確定部分外）關於(一)主文第一項命上訴人給
付被上訴人超過新台幣壹佰伍拾捌萬柒仟捌佰伍拾陸元，及其中
新台幣壹佰伍拾捌萬零玖佰參拾陸元自民國93年3月29日起至清
償日止；其中新台幣陸仟玖佰貳拾元自民國94年4月29日起至清
償日止，均按年息5％計算之利息部分。(二)駁回被上訴人請求上
訴人將附表二編號21-26所示房屋遷讓返還部分、及應再給付新
台幣壹佰壹拾伍萬玖仟肆佰參拾貳元部分，及該部分假執行之聲
請，暨訴訟費用之裁判均廢棄。
上開廢棄(一)之部分，被上訴人在第一審之訴及假執行之聲請均駁
回。(二)之部分，上訴人應將附表二編號21-26所示房屋遷讓返還
予被上訴人，及應再給付被上訴人新台幣壹佰壹拾伍萬玖仟肆佰
參拾貳元。
上訴人其餘之上訴及被上訴人其餘之附帶上訴均駁回。
本判決關於命上訴人遷讓返還房屋之部分，於被上訴人以新台幣
貳佰萬元供擔保後，得假執行；關於命上訴人再給付新台幣壹佰
壹拾伍萬玖仟肆佰參拾貳元部分，於被上訴人以新台幣參拾捌萬
柒仟元供擔保後得假執行。
第一、二審（含附帶上訴）及發回前第三審（除已撤回及確定之
部分外）之訴訟費用，均由上訴人負擔二分之一，餘由被上訴人
負擔。
    事實及理由
一、按第二審訴之變更或追加，非經他造同意不得為之，但擴張
    或減縮應受判決事項之聲明者，不在此限，民事訴訟法第44
    6條第1項、第255條第1項第3款定有明文。本件被上訴人丙
    ○○（即附帶上訴人，下稱丙○○）之附帶上訴聲明，其中
    就損害金之部分原聲明請求上訴人戊○○（即附帶被上訴人
    ，下稱戊○○）應再給付自民國92年6月6日起至93年4月7日
    止，按月給付被上訴人新台幣（下同）256,000元，及自93
    年3月29日起至清償日止，按年息5％計算之利息，暨自93年
    4月8日起至遷讓返還房屋之日止按月給付64萬元，及自93年
    4月8日起至遷讓返還房屋之日止按年息5％計算之利息，嗣
    減縮聲明為戊○○應再給付丙○○自93年4月8日起至遷讓交
    還房屋之日止，按月64萬元之損害金（見本院卷186頁），
    依上開規定，應予准許。
二、丙○○起訴主張：伊及原審共同原告丁○○、乙○○（下稱
    丁○○2人）於91年6月5日與戊○○簽訂房屋租賃契約（下
    稱系爭租約），將伊及丁○○2人所有坐落台北市○○○路
    ○段210號、212號如原審判決附表一所示之建物出租予戊○
    ○，約定每月租金96萬元，租賃期滿應將租賃物回復原狀，
    其中就伊為所有權人部分即需將如原審判決附表一編號1房
    屋遷讓交還伊及其他共有人、編號21、23-26房屋之雨庇、
    陽台回復原狀，連同編號22房屋遷讓交還伊，如未依約履行
    ，應按月給付相當於5倍租金之違約金（就編號1、21-26房
    屋之門牌號碼、建號、所有權應有部分比例等均詳如本院判
    決附表二所示，下稱附表二）。系爭租約之租期已於92年6
    月5日屆滿，戊○○未依約回復原狀及遷讓交還租賃物，爰
    依系爭租賃契約，求為命戊○○(一)應將如附表二編號1房屋
    遷讓交還丙○○及其他共有人。(二)應將如附表二編號21、23
    -26房屋如78年7月3日建物測量成果圖所示之雨庇、陽台回
    復原狀，並將上開房屋連同附表二編號22房屋遷讓交還丙○
    ○。(三)應自92年6月6日起至遷讓交還上開房屋之日止，按月
    給付64萬元之損害金。(四)願供擔保請准宣告假執行（又丙○
    ○、丁○○2人之起訴聲明如附表一Ａ欄所示，嗣丁○○2人
    業與戊○○達成和解，且撤回丁○○2人所有房屋部分之訴
    ，就已撤回部分，本院毋庸再為審判，下不贅述）。
三、戊○○則以：伊已依丙○○之指示將系爭建物回復原狀，並
    於92年10月7日至現場點交，縱丙○○否認伊於該日點交，
    惟伊已依債之本旨提出給付。又伊雖負回復原狀之義務，惟
    短暫之遲延應不為過，原約定之違約金顯然過高；另丙○○
    遲不受領租賃物，與有過失，伊並得以押租金300萬元主張
    抵銷等語，資為抗辯，求為命駁回丙○○之訴及假執行之聲
    請。
四、原審為丙○○一部勝訴、一部敗訴之判決，兩造分別提起上
    訴及附帶上訴，經最高法院第一次發回更審（歷審聲明及判
    決結果均詳如附表一所示），由本院更為審理，戊○○之上
    訴聲明：(一)原判決關於命戊○○給付丙○○逾28萬元部分廢
    棄。(二)上開廢棄部分，丙○○在第一審之訴駁回。(三)如受不
    利判決，願供擔保請准宣告假執行（就戊○○應給付丙○○
    28萬元部分《84萬元÷3＝28萬元》，因戊○○未聲明不服
    ，此部分已確定）。
    丙○○之答辯聲明：上訴駁回。並提起附帶上訴，且減縮附
    帶上訴之聲明：(一)原判決關於駁回下列之訴部分、及該部分
    假執行之聲請、暨訴訟費用之裁判均廢棄。(二)上開廢棄部分
    ，1.戊○○應將如附表二編號1房屋遷讓交還丙○○及其他
    共有人。2.戊○○應將附表二編號21、23-26房屋如78年7月
    3日建物測量成果圖所示之雨庇、陽台回復原狀，並將上開
    房屋連同附表二編號22房屋遷讓交還丙○○。3.戊○○應再
    給付丙○○自93年4月8日起至遷讓交還上開房屋之日止，按
    月64萬元之損害金。4.願供擔保請准宣告假執行。
    上訴人之附帶上訴答辯聲明：附帶上訴駁回。
五、丙○○主張其及丁○○2人於91年6月5日與戊○○簽訂系爭
    租約，租期自91年6月5日起至92年6月5日止，戊○○承租其
    、丁○○2人所有坐落台北市○○○路○段210號、212號如
    原審判決附表一所示之建物，約定每月租金96萬元，租賃期
    滿應將租賃物回復原狀，其中其為所有權人（或共有人）之
    房屋如附表二所示。戊○○已交付300萬元押租金，迄未返
    還。另兩造合意租期屆滿後不再續租等情，為戊○○所不爭
    執，復有房屋租賃契約書、建物登記簿謄本為證【見原審93
    年度北簡字第7697號卷（下稱第7697號卷）32頁至37頁、40
    頁至43頁），自堪信為真實。
六、系爭租約第6條約定：「乙方 (即戊○○)於租期屆滿時，除
    經甲方 (即丙○○、丁○○2人)同意繼續出租外，應即日將
    租賃房屋誠心按照原狀遷空交還甲方，．．如不即時遷讓房
    屋時，甲方每月得向乙方請求按照租金五倍之違約金至遷讓
    完了之日止．．」 (見第7697號卷41頁），本件丙○○主張
    戊○○違約未將附表二編號21、23-26房屋如78年7月3日建
    物測量成果圖所示之雨庇、陽台回復原狀，未連同編號22、
    1房屋遷讓返還予丙○○，而請求違約金之損害賠償，為戊
    ○○所否認，並以前詞置辯，茲析述如下：
  (一)就附表二編號21、23-26房屋如78年7月3日建物測量成果圖
    所示之雨庇、陽台回復原狀，及連同編號22房屋一併遷讓返
    還之部分：
    1.戊○○自92年6月底起拆除附表二編號21-26房屋內之隔間
      後予以粉刷，並更換屋內地磚、大門及浴室衛浴設備並預
      留水電管線，惟編號21、23房屋未見雨庇、24-26房屋均
      將陽台外推，除有浴室外，未有如78年7月3日建物測量成
      果圖（測量成果圖見原審卷62頁、64頁至67頁）所示之雨
      庇及陽台等附屬建物等情，業經原審於94年3月24日履勘
      現場屬實，有勘驗筆錄可參（見原審卷29頁）。是上訴人
      未將附表二編號21、23-26房屋之雨庇及陽台回復原狀，
      足可認定。
    2.證人己○○【即於上開房屋經營世貿旅館股份有限公司（
      下稱世貿旅館）之負責人】於上開勘驗期日證稱：SARS期
      間（約92年4月22日左右）決定結束營業，與丙○○聯繫
      終止租約返還房屋事宜。原訂租約至6月4日、談好租金付
      到6月4日退房屋，丙○○同意，後來挑選換上各門牌號碼
      房屋的大門及地磚，丙○○來現場看了三次，9月15日他
      指出小瑕疵，我們改善了，第二次時間不記得了，每次都
      提到一樓車道問題，主張是回復原狀返還範圍，我回稱沒
      有辦法，雨庇、陽台部分丙○○同意可以不處理，因為回
      復原狀後室內使用面積會變小、且將來可能無法外推，他
      說車道沒解決就不算回復原狀返還房屋，10月7日返還房
      屋之現況，如今日勘驗狀況等語（見原審卷31頁）；另負
      責拆除系爭建物隔間及更新地磚、大門與管線暨粉刷之證
      人甲○○於上開勘驗期日證述：受戊○○委託處理回復原
      狀，6月30日起開始拆原旅館隔間，透過己○○將建材交
      給屋主選擇，室內地磚、鋁窗、浴室磁磚、水電管線均全
      數更新。丙○○來了三次，我都在場，時間不記得了，油
      漆、管線之要求均依其指示完成，有問我為何不照圖面施
      工，我回稱如回復原狀室內面積會縮水，他說那就不用了
      。最後一次，他說二樓至六樓都可以了，但提到一樓要處
      理汽車昇降梯，昇降梯與圖面相同，不知原告（指丙○○
      ）要的樣子無從處理，．．本棟大樓無天然瓦斯，浴室內
      所留管線是預留將來裝設電熱水器等語綦詳（見原審卷31
      頁），是由該二名證人之證言，顯然丙○○除堅持一樓車
      道需回復原狀外，就如附表二編號21、23-26房屋之雨庇
      及陽台已同意無庸回復原狀。
    3.丙○○認證人己○○為系爭租約承租人之連帶保證人，與
      戊○○具合作關係，其與甲○○之證言，皆難以採信云云
      ，然證人己○○既為世貿旅館負責人及系爭租約連帶保證
      人，是否回復原狀返還租賃物為其執行職務範圍，如未妥
      當處理，其個人亦需負連帶保證責任，且上開房屋之雨庇
      及陽台如回復原狀，確實會使室內使用空間變小，是證人
      證稱丙○○挑選房屋大門及地磚，而同意無庸回復雨庇及
      陽台一節，自符常情，尚難執該名證人與戊○○間具事業
      合作關係，即論斷其證言偏頗。又丙○○並不否認證人甲
      ○○證稱：「本棟大樓無天然瓦斯」之事實，則證人甲○
      ○證述：「浴室內所留管線是預留將來裝設電熱水器，我
      有跟丙○○說」等語，核與為業主預留管線之工程施工常
      情相當，是堪認證人甲○○證述之內容為客觀公允，堪予
      採信。
    4.按債權人對於已提出之給付，拒絕受領或不能受領者，自
      提出時起負遲延責任；在債權人受領遲延中，債務人無須
      支付利息，民法第234條、第238條分別定有明文。依上開
      規定，倘債務人已依債之本旨提出給付者，雖債權人拒絕
      受領，惟債務人自提出給付時起，即不負遲延給付之違約
      責任，但非免除債務人之給付義務。本件丙○○將如附表
      二編號1、21-26房屋出租予戊○○，上開租賃物並無給付
      不可分之情形，而戊○○於92年10月7日通知丙○○點交
      房屋，業據證人己○○證述明確，雖丙○○拒絕點交，然
      如前述，丙○○已同意附表二編號21、23-26房屋之雨庇
      、陽台無庸回復原狀，則就上開房屋連同編號22房屋之部
      分，應認戊○○已於92年10月7日依債之本旨提出給付，
      自斯時起不負遲延責任，是戊○○遲延給付之時間應自92
      年6月6日起至同年10月6日止，亦可認定。雖丙○○拒絕
      受領，惟如前所述，僅戊○○自提出給付時起，不負給付
      遲延之責任，並非免除戊○○之給付義務，此觀之戊○○
      之訴訟代理人於原審94年3月14日言詞辯論期日，仍陳述
      「鑰匙交給原告丙○○，但是拒收，目前還在被告手中」
      等語甚明（見原審卷23頁），顯見截至94年3月14日止，
      上開房屋之鑰匙仍在戊○○手中，即未遷讓返還上開房屋
      ，戊○○復未舉證證明已將上開房屋遷讓返還予丙○○，
      則系爭租約既已終止，丙○○請求戊○○遷讓返還附表二
      編號21-26房屋，自屬有據。至於丙○○請求戊○○應將
      附表二編號21、23-26房屋之雨庇、陽台回復如78年7月3
      日建物測量成果圖之原狀，因丙○○已同意不需回復，業
      如前述，故此部分請求，不應准許。
  (二)就附表二編號1房屋（即地下層）應遷讓返還予丙○○及其
    他共有人之部分：
   1.系爭租約第21條約定「退租時地下室若依原設計為停車場
     使用時，進出地下室壹樓車道面積由每層平均分擔購買，
     否則回復原無昇降梯狀態，屬甲方（即丁○○等）所有」
     （見第7697號卷43頁），另按民法第246條第1項前段規定
     以不能之給付為契約標的者，其契約無效。該項所稱之『
     不能之給付』者，係指自始客觀不能而言，亦即依社會通
     常觀念，債務人應為之給付，不能依債務本旨實現之意。
     如僅係主觀、暫時之不能給付，自難謂其契約為無效。
   2.查系爭租約91年6月5日訂立時，台北市○○○路○段212號
     第6層部分、第7層至12層係上訴人任法定代理人之聯合投
     資股份有限公司（下稱聯合投資公司）所有，業據上訴人
     自認在卷（見第7697號卷96頁、138頁至140頁），其餘各
     層房屋則分為丙○○及丁○○2人所有，迄租期屆滿後之92
     年7月10日聯合投資公司始將其原所有第6層部分、第7層至
     第12層房屋以115,300,000元出售予訴外人陳崑生之事實，
     為兩造所不爭執，並有土地登記簿謄本、不動產買賣契約
     書可稽 (見第7697號卷11至39頁、54至68頁)，自堪信為真
     。另同上段210號1樓房屋之昇降梯位置，訂約時與78 年使
     字第365號使用執照之昇降梯位置相同（即位於該棟大樓面
     對南京東路5段之左側），其地下層則為防空避難室兼停車
     場使用（見第7697號卷136頁、原審卷133頁），則依上開
     租約第21條約定之內容，退租時地下層若依原設計為停車
     場使用時，進出地下層一樓車道面積由每層平均分擔購買
     ，或回復原無昇降梯狀態，屬甲方（即丁○○等）所有，
     依訂約當時之情形，客觀上並無不能給付之情形。
   3.嗣系爭租約屆期終止後，兩造就上開210號1樓房屋之昇降
     梯及車道是否應拆除以回復為無昇降梯之狀態（即與76年
     建字第741號建照執照之圖說相同，此時昇降梯之位置非在
     該棟大樓面對南京東路5段之左側，而是在右側），或維持
     現狀但由各樓層平均分擔價購，產生爭執，戊○○並未解
     決，而上開210號1樓房屋（屬原審共同原告丁○○單獨所
     有）與地下層（附表二編號1房屋）因昇降梯及車道連結至
     地下層，足認二者遷讓返還之給付具不可分之關係。故戊
     ○○就價購及昇降梯、車道是否應拆除等等並未與丙○○
     達成協議，其雖於92年10月7日通知丙○○點交上開房屋，
     尚難認就此部分之給付已依債之本旨提出。嗣丁○○2人與
     戊○○於97年10月15日達成和解，戊○○給付575萬元賠償
     金予丁○○2人，包括車道部分之損害賠償，有和解書為證
     （見本院卷122頁、123頁），丁○○2人亦撤回起訴，是足
     認戊○○與丁○○2人達成民事和解時，業將上開210號1樓
     房屋遷讓返還予丁○○，該地下層亦一併遷讓返還予丁○
     ○2人及其他共有人（含丙○○）。則就該地下層之遷讓返
     還，戊○○遲延給付之時間應自92年6月6日起至97年10月1
     4日止，洵堪認定。又該地下層既由戊○○於97年10月15日
     遷讓返還予丁○○2人等，則丙○○再請求戊○○遷讓返還
     該地下層，於法不合。
七、按「違約金，除當事人另有訂定外，視為因不履行而生損害
    之賠償總額。其約定如債務人不於適當期或不依適當方法履
    行債務時，即須支付違約金者，債權人除得請求履行債務外
    ，違約金視為因不於適當時期或不依適當方法履行債務所生
    損害之賠償總額」，「約定之違約金過高者，法院得減至相
    當之數額」，民法第250條第2項、第252條分別定有明文。
    次按「當事人已證明受有損害而不能證明其數額或證明顯有
    重大困難者，法院應審酌一切情況，依所得心證定其數額」
    ，民事訴訟法第222條第2項規定甚明。另「約定之違約金如
    有過高者，法院亦得減至相當之數額，至於是否相當，即須
    依一般客觀事實，社會經濟狀況及當事人所受損害情形，以
    為斟酌之標準。且約定之違約金過高者，除出於債務人之自
    由意思，已任意給付，可認為債務人自願依約履行，不容其
    請求返還外，法院仍得依前開規定，核減至相當之數額」，
    最高法院79年台上字第1915判例參照。查系爭租約第6條固
    然約定戊○○如不即時遷讓房屋時，應給付按照租金5倍之
    違約金至遷讓完了之日止 (見第7697號卷41頁），惟戊○○
    遷讓返還租賃房屋雖給付遲延，然丙○○所受之損害僅係未
    能及時使用房屋之損失，又欲證明此部分之損失顯有重大困
    難，是本院依民事訴訟法第222條第2項之規定，審酌丙○○
    所有如附表二編號1、21-26房屋之持分約為全部租賃房屋之
    22.5％，有該和解書可證，且為丙○○所是認（見本院卷12
    2頁、216頁），則戊○○遲延返還如附表二編號1、21-26房
    屋，應以每月租金192萬元之22.5％計算未能及時使用房屋
    之損失而酌定違約金，為適當，另就遲延遷讓返還附表二編
    號1房屋（即地下層），則審酌因該地段位於台北市○○○
    路○段，為經濟行為活絡，商業繁榮之地區，其租金原不受
    土地法第97條第1項所定之不超過土地及其建築物申報總價
    年息百分之十之限制，惟該地下層僅作防空難室及停車場使
    用，其上為12層樓之建築物，該地下層之商業價值遠低於可
    供作店面、旅館使用之其他樓層建物，商業利用價值非鉅等
    一切情狀，而認以土地面積×丙○○之應有部分×公告地價
    （見本院卷209頁）之年息6％計算未能及時使用該地下層之
    損失而酌定違約金，為公允適當。準此，爰依民法第252條
    之規定，酌減丙○○得請求之違約金如下（計算式詳如附表
    三所示）：
  (一)自92年6月6日起至93年3月28日止，違約金計1,580,936元，
    及自93年3月29日起至清償日止，按年息5％計算之利息。
    1.自92年6月6日起至同年10月6日止（共4月又1日），戊○
      ○遲延遷讓返還如附表二編號1、21-26房屋，應以每月租
      金192萬元之22.5％計算違約金，計1,742,400元（扣除已
      確定之28萬元後，為1,462,400元）。
    2.自92年10月7日起至92年12月31日止，戊○○僅遲延遷讓
      返還如附表二編號1房屋，應以土地面積×公告地價之年
      息6％計算違約金（下同），計58,328元。
    3.自93年1月1日起至93年3月28日止，違約金為60,208元。
    4.小結：1,462,400元＋58,328元＋60,208元＝1,580,936元
      。
  (二)自93年3月29日起至93年4月7日止，違約金為6,920元，及自
    94年4月29日起至清償日止，按年息5％計算之利息。
  (三)自93年4月8日起至97年10月14日止之違約金為1,159,432元
    。
  (四)小結：1,580,936元＋6,920元＋1,159,432元＝2,747,288元
    。
八、又系爭租約第5條約定「乙方應於訂約時，交於甲方新台幣
    參佰萬元作為押租保證金，乙方如不繼續承租，甲方應於乙
    方遷空交還房屋後無息返還押租保證金．．」（見7697號卷
    41頁），是承租人將租賃標的物遷讓返還予出租人時，出租
    人始負有返還押租金之義務。惟戊○○尚未將如附表二編號
    21-26房屋返還予丙○○，則其請求丙○○返還已交付之300
    萬元押租金，進而主張抵銷云云，於法不合，不應准許。
九、從而，丙○○依系爭租約第6條之約定，請求戊○○應給付
    2,747,288元，及其中1,580,936元自93年3月29日起至清償
    日止，按年息5％計算之利息；其中6,920元自94年4月29日
    起至清償日止，按年息5％計算之利息，及應將如附表二編
    號21-26房屋遷讓返還予丙○○，為有理由，應予准許，其
    逾此部分之請求，即屬無據，不應准許。原審就上開應准許
    之部分，駁回丙○○遷讓返還如附表二編號21-26房屋及自
    93年4月8日起至97年10月14日止違約金1,159,432元之請求
    ，暨此部分供擔保假執行之聲請；就不應准許部分，命戊○
    ○給付自92年6月6日起至93年3月28日止之違約金逾1,580,
    936元本息、自93年3月29日起至同年4月7日止之違約金逾
    6,920元本息之部分，均有未合，戊○○之上訴及丙○○之
    附帶上訴，分別指摘原判決上開部分不當，為有理由，爰由
    本院將此部分廢棄，分別改判如主文第二項所示，並就丙○
    ○附帶上訴有理由之部分，諭知供擔保得假執行。至原審命
    戊○○給付上開應准許之部分，及駁回丙○○附帶上訴之其
    餘不應准許之請求，核無違誤，此部分戊○○之上訴及丙○
    ○之附帶上訴，均無理由，應予駁回。
十、本件事證已臻明確，兩造其餘攻擊防禦方法及立論之證據資
    料，均經本院審酌後，對判決結果不生影響，爰無庸逐一論
    述，併此敘明。
十一、據上論結，本件戊○○之上訴及丙○○之附帶上訴，均一
      部有理由，一部無理由，依民事訴訟法第450條、第449條
      第1項、第79條、第463條、第390條第2項，判決如主文。
中    華    民    國    98    年     7    月    7     日
                  民事第十六庭
                        審判長法  官  劉靜嫻
                              法  官  謝碧莉
                              法  官  呂淑玲
正本係照原本作成。
如不服本判決，應於收受送達後20日內向本院提出上訴書狀，其
未表明上訴理由者，應於提出上訴後20日內向本院補提理由書狀
（均須按他造當事人之人數附繕本）上訴時應提出委任律師或具
有律師資格之人之委任狀；委任有律師資格者，另應附具律師資
格證書及釋明委任人與受任人有民事訴訟法第466條之1第1項但
書或第2項（詳附註）所定關係之釋明文書影本。
中    華    民    國    98    年     7    月    7     日
                              書記官  明祖全
附註：
民事訴訟法第466條之1（第1項、第2項）：
對於第二審判決上訴，上訴人應委任律師為訴訟代理人。但上訴
人或其他法定代理人具有律師資格者，不在此限。
上訴人之配偶、三親等內之血親、二親等內之姻親，或上訴人為
法人、中央或地方機關時，其所屬專任人員具有律師資格並經法
院認為適當者，亦得為第三審訴訟代理人。

司法院資訊處製作；財團法人民間司法改革基金會備份。
